【裁判字號】    97,重上,295
【裁判日期】    980623
【裁判案由】    分配表異議之訴
【裁判全文】
臺灣高等法院民事判決                 97年度重上字第295號
上  訴  人  甲○○
訴訟代理人  朱昭勳律師
被上訴人    丙○○
            丁○○
共      同
訴訟代理人  王彩又律師
            許美麗律師
            李林盛律師
上  一  人
複  代理人  張淑美律師
上列當事人間請求分配表異議之訴事件，上訴人對於中華民國97
年5月9日臺灣新竹地方法院96年度訴字第816號第一審判決提起
上訴，本院於中華民國98年6月9日言詞辯論終結，判決如下：
    主    文
原判決廢棄。
臺灣新竹地方法院九十五年度執字第五二八六號清償票款強制執
行事件於民國九十六年十一月二十二日制作之分配表，其中分配
表「表一」所示關於被上訴人丙○○、丁○○第一順位抵押權合
計新台幣陸佰萬元之債權暨其所計利息及執行費用，應予剔除，
不得列入分配表。
第一、二審訴訟費用由被上訴人負擔。
    事實與理由
一、上訴人起訴主張：原法院95年度執字第5286號清償票款強制
    執行事件，業經拍賣訴外人即債務人乙○○所有坐落新竹市
    ○○段589-24、594、604-3地號等3筆土地及其地上建物暫
    編4585、4586建號之房屋在案，被上訴人丙○○、丁○○共
    同以第1順位抵押權人，抵押債權新台幣（下同）600萬元聲
    明參與分配，並經原法院民事執行處將其列入分配表優先受
    償，分配金額各為443萬4,364元、443萬4,363元（均含利息
    ），及優先清償之執行費用各為2萬4,000元。惟被上訴人丙
    ○○、丁○○與訴外人即債務人郭玉間並無債權債務關係存
    在，基於抵押權之從屬性，其抵押權應為無效，其等係基於
    通謀虛偽意思表示而設定。且查訴外人郭玉（即被上訴人及
    訴外人乙○○之母）原為本件執行之債務人，惟嗣後訴外人
    乙○○因繼承而為本件債務人。乙○○曾於民國（下同）86
    年4月25日以郭玉為連帶保證人，向新竹市第五信用合作社
    借款900萬元，當時其個人財務狀況已嚴重出現問題，簽發
    之支票於88年3月1日起已陸續因存款不足而遭退票，郭玉恐
    其所有之土地無法保全，乃與被上訴人丙○○、丁○○基於
    通謀虛偽意思表示，就本件系爭三筆土地辦理虛假之抵押權
    設定，此有乙○○經公證人認證之陳述書為憑。系爭抵押權
    所擔保之債權並無任何書證為憑，已屬可疑，而乙○○固曾
    積欠被上訴人丙○○債務，惟雙方於信託契約書中已清楚約
    定償還方法，而信託契約書中標示之土地已於93年9月21日
    分別移轉登記應有部分6分之1予信託人郭其燐、丁○○，僅
    乙○○部分尚未移轉，此乃乙○○無法清償對於被上訴人丙
    ○○之債務所致。乙○○證稱其哥哥標會幫媽媽郭玉清償債
    務云云，縱然屬實，丙○○於清償債務同時，已取得對乙○
    ○之債務，並有上開信託契約書中所標示之土地可供擔保，
    實與郭玉無關。被上訴人對本件拍賣標的物之第1順位抵押
    權，既屬不實，上開虛偽債權即不得列入本件分配表而受分
    配，應予剔除等語，求為判決：原法院95年度執字第5286號
    清償票款強制執行事件，於96年10月30日製作之分配表，其
    中分配表「表一」所示關於被上訴人丙○○第1順位抵押權
    300萬元，被上訴人丁○○第1順位抵押權300萬之債權暨二
    人分別所計利息及執行費用，應予剔除，不得列入分配表。
二、被上訴人則以：乙○○已於97年1月11日陳述書陳明，其前
    所書立之陳述書，係依上訴人要求照上訴人之意思所書寫，
    並至公證人處認證，並非其真意，乙○○並到庭證述明確。
    且查本件抵押權係於88年5月10日設定，當時土地所有權人
    為郭玉，乙○○係於93年6月25日始因繼承而取得系爭土地
    所有權，上訴人及郭玉不可能於88年5月10日即虛偽設定系
    爭抵押權，以逃避日後上訴人對乙○○之追償。又乙○○非
    系爭抵押權設定之當事人，且其當時因欠錢跑路不敢回家，
    其並未參與，自無法知悉抵押權設定之原因，故其經認證之
    陳述書內容顯屬虛偽。上訴人於90年間曾針對系爭抵押權之
    設定，對郭玉及被上訴人丙○○、丁○○提出偽造文書之告
    發，經檢察官隔離訊問詳查後，認系爭抵押權之設定確屬真
    實，而予以不起訴處分。查被上訴人於前開案件即台灣新竹
    地方法院檢察署90年度偵字第7031號案件中，已說明各次郭
    玉將其借款供乙○○使用之情形，並有各項書證為證，證人
    乙○○於原審亦證稱：「（你前前後後總共向你媽媽拿多少
    錢？）77年有一筆20萬元、80年一筆150萬元、87年一筆100
    萬元、83年向我媽媽拿過三筆，第一筆160萬元支票款、第
    二、三筆各標會30萬元、還有一筆也是標會40萬元」等語，
    可證被上訴人確實多次借錢予郭玉，由郭玉交予乙○○使用
    。郭玉將系爭土地設定系爭抵押權予被上訴人二人以擔保其
    積欠被上訴人二人之債務，並非通謀虛偽意思表示。按一般
    人欠錢時，均會先向親友及銀行借貸，向親友及銀行借罄時
    ，始會轉向高利貸之民間貸款業者借貸，此為一般常情。訴
    外人乙○○於其缺錢時，向其母親郭玉借貸，其母親轉向其
    他子女即被告借貸後再交予乙○○使用，此符合一般社會常
    情。而於乙○○積欠大量債務跑路後，被上訴人為擔保郭玉
    所積欠之債務能獲清償，徵得郭玉之同意，將原郭玉所有之
    系爭土地設定系爭抵押權，亦符合一般社會常情。郭玉於88
    年5月10日將系爭土地設定抵押權供作積欠被上訴人二人債
    務之擔保，業經依法定程序辦理設定登記手續，經地政機關
    審核無訛後，登載在土地登記簿上，依土地法第43條規定，
    自屬合法有效。上訴人未提出任何證據，僅以其事後要求非
    抵押權設定當事人之乙○○，書寫非乙○○真意之所謂陳述
    書，即主張系爭抵押權係屬通謀虛偽設定，並以此主張原法
    院95年度執字第5286號清償票款強制執行事件於96年10月30
    日製作之分配表，其中分配表「表一」所示關於被上訴人丙
    ○○、丁○○第1順位抵押權600萬元之債權暨其所計利息及
    執行費用應予剔除，不得列入分配，亦屬依法無據，而無可
    採等語，資為抗辯。
三、原審為上訴人敗訴之判決，上訴人不服提起上訴，其上訴聲
    明為：(一)原判決廢棄。(二)上廢棄部分，請求判決原法院95年
    度執字第5286號清償票款強制執行事件，於96年11月22日製
    作之分配表，其中分配表「表一」所示關於被上訴人丙○○
    、丁○○第1順位抵押權合計600萬元之債權暨其所計利息及
    執行費用，應予剔除，不得列入分配表。(三)第一、二審訴訟
    費用由被上訴人負擔。被上訴人答辯聲明為：(一)上訴駁回。
    (二)第二審訴訟費用由上訴人負擔。
四、本件經依民事訴訟法第463條、第270條之1第1項第3款規定
    ，整理兩造不爭執事項並協議兩造簡化爭點為：
（一）兩造不爭執事項：
  １、被上訴人丙○○、丁○○於88年5月10日就訴外人郭玉所
      有坐落新竹市○○段589-24、594、604-3地號土地（下稱
      系爭土地）所有權全部，設定600萬元之一般抵押權，被
      上訴人丙○○、丁○○之權利範圍各2分之1。
  ２、訴外人郭玉於93年6月25日死亡，系爭土地由訴外人乙○
      ○繼承，並於94年2月4日辦妥繼承登記。
  ３、系爭土地經上訴人聲請本院執行處以95年度執字第5286號
      執行事件強制執行，於96年6月5日以1034萬1000元拍定，
      並於96年11月22日製成分配表，列被上訴人為第1順位抵
      押權人以抵押債權原本各300萬元，及執行費用列入分配
      。
（二）兩造爭點：
  １、被上訴人對於訴外人郭玉是否各有300萬元之債權存在？
      被上訴人與訴外人郭玉於88年5月10日就訴外人郭玉所有
      系爭土地所設定之系爭抵押權是否有效成立，是否為被上
      訴人與訴外人郭玉通謀虛偽而設定？
  ２、原法院院95年度執字第5286號清償票款強制執行事件於96
      年11月22日制作之分配表，其中分配表「表一」所示關於
      被上訴人丙○○、丁○○第一順位抵押權各300萬元之債
      權暨其所計利息及執行費用，應否列入分配？
五、茲就上開爭點，析述本院得心證之理由如下：
（一）被上訴人對於訴外人郭玉是否各有300萬元之債權存在？
      被上訴人與訴外人郭玉於88年5月10日就訴外人郭玉所有
      系爭土地所設定之系爭抵押權是否有效成立，是否為被上
      訴人與訴外人郭玉通謀虛偽而設定？
  １、按稱消費借貸者，謂當事人一方移轉金錢或其他代替物之
      所有權於他方，而約定他方以種類、品質、數量相同之物
      返還之契約，民法第474條第1項定有明文。又當事人主張
      有金錢借貸關係存在，就其發生所須具備之特別要件即金
      錢之交付及借貸意思表示互相一致負舉證之責任，若僅證
      明有金錢之交付，未證明借貸意思表示互相一致者，尚不
      能認為有金錢借貸關係存在（最高法院81年度臺上字2372
      號判決參照）。另強制執行法第41條之分配表異議之訴屬
      形成之訴，訴訟標的為異議權，若原告係以被告參與分配
      之債權不存在為異議權之理由，本質上即寓含有消極確認
      債權不存在訴訟之性質，則參與分配之債權存否乃判斷異
      議權有無之前提，亦即須先審理該債權存否後才就異議權
      加以判斷，於確認該有爭議之債權不存在後，始為剔除該
      債權於分配表外之形成判決，是依舉證責任分配法則，自
      應由主張該債權存在之被告負舉證責任。本件上訴人主張
      被上訴人對於訴外人即債務人郭玉並無債權存在，其於系
      爭不動產上設定之抵押權係與郭玉通謀虛偽設立為，提起
      本件分配表異議之訴，則依上開說明，自應由被上訴人就
      其債權之存在負舉證責任。
  ２、查被上訴人丙○○主張其對於郭玉之債權計有：(一)郭玉於
      80年5月27日以被上訴人丙○○及其配偶鄭麗淑為連帶保
      證人，向新竹市農會抵押借款150萬元，貸款利率為年息
      百分之12，嗣由被上訴人丙○○代償，算至88年5月10日
      設定系爭抵押權時，本息合計為2,932,110元。(二)被上訴
      人丙○○於郭玉向新竹市農會借前，曾標會20萬元借予郭
      玉。(三)被上訴人丙○○88年4月22日應郭玉之要求，以其
      配偶鄭麗淑名義與李美汾2人，代償乙○○積欠新竹五信
      貸款984,067元之半數計492,033元，以合計3,624,143元
      。惟為上訴人所否認，則被上訴人丙○○自應就其各筆借
      款債權之存在，負舉證之責。經查：
    (一)關於郭玉於80年5月27日以被上訴人丙○○及其配偶鄭麗
      淑為連帶保證人向新竹市農會借款150萬部分：雖據被上
      訴人提出借據及借款申請書為證（見本院卷第57、58頁）
      ，惟系爭借款既係郭玉向新竹市農會所借，縱借得之款項
      交付乙○○使用，債權債務關係應存在於郭玉與乙○○之
      間，應與被上訴人丙○○無涉。被上訴人丙○○雖據郭玉
      於檢察官偵查中之供述，主張該筆借款嗣由其代郭玉向新
      竹市農會清償，惟為上訴人所否認，查郭玉於上訴人告訴
      被上訴人二人及郭玉偽造文書案件偵查中，供稱曾要求丙
      ○○向新竹市農會借150萬元交給她轉交給乙○○使用，
      惟依其所，向農會借款者為被上訴人丙○○，核與借據所
      載不符，被上訴人丙○○於該案偵查中亦陳稱「民國80年
      5月間我曾以我太太鄭麗淑的房屋（新竹市○區○○街253
      巷60號）向新竹市農會借款150萬元給我母親使用，因我
      母親是農會會員，所以以我母親名義借，以我太太房地抵
      押，利息較低，我與鄭淑麗為連帶保證人，二筆借款是我
      慢慢還掉的」等語（見原審卷第34至36頁、本院卷第201
      頁），惟就系爭借款嗣係由被上訴人代償之事實，並無任
      何佐證，被上訴人亦未提出任何證據供查證，既為上訴人
      所否認，自難僅以被上訴人丙○○於檢察官偵查中之陳述
      ，即認被上訴人丙○○有代郭玉清償竹新農會150萬元之
      貸款之事實。
    (二)關於被上訴人丙○○主張郭玉於向新竹市農會借前，曾標
      會20萬元借予郭玉部分：被上訴人未據提出相關互助會、
      及確有交付會款予郭玉之資料供查證。郭玉於上開刑事案
      件檢察官偵查中雖陳稱：「丙○○也有標會借我交給乙○
      ○使用，他們二人各借我2、300萬元」等語（見本院卷第
      199頁），惟並未陳明其向被上訴人丙○○借得之會款金
      額，縱認郭玉曾要被上訴人丙○○標會借她屬實，其金額
      是否如被上訴人丙○○之主張，亦屬無法證明。而被上訴
      人丙○○與郭玉為母子且同住一處，當時二人均因本件系
      爭抵押權之設定，經上訴人提起偽造文書之告訴，雖經檢
      察官隔離訊問，在雙方均無詳細說明債務細節，僅籠統供
      為被上訴人丙○○有標會借予郭玉之陳述，應尚不足以證
      明被上訴人丙○○與郭玉間確有此部分之債權債務關係存
      在。被上訴人丙○○既未能舉證證明有交付會款20萬元予
      郭玉之事實，且為上訴人所否認，則其主張對於郭玉有此
      部分之債權存在，自非可取。
    (三)關於被上訴人丙○○主張其於88年4月22日應郭玉之要求
      ，以其配偶鄭麗淑名義，代償乙○○積欠新竹五信之貸款
      之半數計492,033元部分：被上訴人丙○○雖據提出新竹
      第五信用合作社出具之證明書為憑（見本院卷第59頁），
      而查上開證明書所載「茲證明借款人乙○○先生，於民國
      87年11月16日邀鄭麗淑、李美汾為連帶保證人，向本社借
      款新台幣（下同）100萬元整，截至88年4月22日應繳本金
      962,897，利息21,170元，合計984,067元，業於民國88年
      4月22日由台端以第三人身分代為清償完畢無誤。此致鄭
      麗淑李美汾」等語，被上訴人主張其有以其配偶鄭麗淑名
      義，代償乙○○積欠新竹市第五信用合作社之借款之半數
      492,033元，固堪信為真實。惟其主張其係依郭玉之要求
      而代償，此部分應係郭玉向其所借，其就此部分對於郭玉
      有借款債權存在乙節，則為上訴人所否認，被上訴人丙○
      ○就此並未提出任何證據證明，郭玉於檢察官偵查中就此
      部分亦無陳述，被上訴人丙○○此部分之主張，亦屬無法
      證明。
    (四)綜上，被上訴人丙○○主張其對於郭玉有300萬元之債權
      存在，均經上訴人所否認，被上訴人既未能舉證以實其說
      ，即難信取。
  ３、被上訴人丁○○主張其對於郭玉之債權計有：(一)83年間依
      郭玉之要求借支票約37張予乙○○使用，乙○○於開票後
      ，未於票載日期將票款存入，而由丁○○將票款存入，前
      後共約160萬元。(二)應郭玉要求標會，將會錢借給郭玉轉
      交乙○○使用，共標三會，兩次30萬元，一次40萬元。以
      上兩項借款自83年至88年5月10日設定系爭抵押權時，共
      約5年，本息合計約3,250,000元。惟亦為上訴人所否認，
      則被上訴人丁○○自應就其各筆借款債權之存在，負舉證
      之責。經查：
    (一)被上訴人丁○○主張其於83年間依郭玉之要求借支票約37
      張予乙○○使用，乙○○開票後未於票載日期將票款存入
      ，而由丁○○將票款存入，前後共約160萬元乙節：固據
      被上訴人丁○○提出支票存根37張為證（見本院卷第60至
      63頁），惟依支票存根所載計算，該37紙支票之總額為
      1,240,390元，非160萬元，且由支票存根之記載，無從認
      定上開支票係乙○○向被上訴人丁○○借用。縱係借予乙
      ○○使用，被上訴人陳清塗既替乙○○清償票款，衡諸常
      情借貸關係自係存在於被上訴人陳清塗與乙○○之間。雖
      乙○○證稱「這支票款160萬元是我媽媽（即郭玉）叫丁
      ○○幫我清償」等語（見原審卷第42頁）。郭玉於上開刑
      事案件檢察官偵查中亦陳稱曾要求丁○○借票給乙○○使
      用（見本院卷第199頁），惟母親要求其子為另位子女償
      還債務，與母親向其子借款償還另位子女債務之情形，尚
      屬有間，尚難以母親要求其子為另位子女清償債務，即認
      母親與其子間已存在有借款之債權債務關係。郭玉於檢察
      官偵查中雖陳稱「因為是我『引』（台語）的，所以我要
      負責」、「（問：有無將你上述土地為他們設定抵押？）
      沒有，我是告訴他們，如果我有錢，就還他們，如果沒有
      錢，就將土地賣掉還他們」等語（見本院卷第200頁），
      惟此僅足認郭玉主觀上認為因為是自己要求被上訴人丁○
      ○借票予乙○○使用，所以自己對於被上訴人為乙○○支
      出之款項負有責任，惟其既稱未以系爭土地為被上訴人設
      定抵押權，則縱郭玉有承擔乙○○對於被上訴人之債務之
      意，被上訴人之債權，亦非系爭抵押權所擔保之債權。
    (二)被上訴人丁○○主張應郭玉要求標會，將會錢借給郭玉轉
      交乙○○使用，共標三會，兩次30萬元，一次40萬元，共
      100萬元部分：被上訴人丁○○未據提出相關互助會，及
      確有交付會款予郭玉之資料供查證。郭玉於上開刑事案件
      檢察官偵查中雖陳稱：「曾要丁○○標會借她交予乙○○
      使用」，惟其亦稱「時間及金額若干已不記得」等語（原
      審卷第34頁背面、第35頁），則縱其曾要被上訴人丁○○
      標會借她，其金額及次數是否如被上訴人丁○○之主張，
      亦無法證明。
    (三)被上訴人丁○○既無法證明對於郭玉有上開160萬元及100
      萬元之系爭抵押權所擔保之借款債權存在，則其主張對於
      郭玉有以上兩項借款自83年起算至88年5月10日設定系爭
      抵押權時止，以年息百分之五計算之借款利息債權存在，
      即非有據。
  ４、按抵押權從屬於債權而存在，若債權不存在或確定不發生
      ，則抵押權自不能單獨而存在，故抵押權之成立，以債權
      已存在為前提，債權若不存在，抵押權亦不成立（最高法
      院83年度台上字第2041號判決意旨參照）。本件被上訴人
      丙○○、丁○○不能證明其對於訴外人郭玉各有300萬元
      之借款債權存在，郭玉於檢察官偵查中並陳稱沒有以系爭
      土地為被上訴人設定抵押權，已如前述，則被上訴人丙○
      ○、丁○○於88年5月10日就訴外人郭玉所有坐落新竹市
      ○○段589-24、594、604-3地號土地所有權全部，所設定
      被上訴人丙○○、丁○○之權利範圍各2分之1之600萬元
      一般抵押權，即應屬無效而不成立。
（二）被上訴人丙○○、丁○○於88年5月10日就系爭土地所設
      定之系爭抵押權既因無擔保債權存在而不成立，被上訴人
      丙○○、丁○○主張其為抵押權人聲明參與分配，即非有
      據。原法院95年度執字第5286號清償票款強制執行事件，
      於96年11月22日制作之分配表，其中分配表「表一」所示
      關於被上訴人丙○○、丁○○第一順位抵押權各300萬元
      之債權暨其所計利息及執行費用，列入分配，於法即有未
      合。
六、綜上所述，上訴人主張被上訴人丙○○、丁○○於88年5月
    10日就系爭土地所設立之抵押權並無擔保之債權存在，被上
    訴人不得以第一順位抵押權人之地位參與分配，為可採，被
    上訴人所辯均無可取。從而，上訴人依強制執行法第41條第
    1項規定，訴請原法院95年度執字第5286號清償票款強制執
    行事件於96年11月22日制作之分配表，其中分配表「表一」
    所示關於被上訴人丙○○、丁○○第一順位抵押權合計600
    萬元之債權暨其所計利息及執行費用，應予剔除，不得列入
    分配表，為有理由，應予准許。原審為上訴人敗訴之判決，
    尚有未洽。上訴意旨指摘原判決不當，求予廢棄改判，為有
    理由。爰由本院予以廢棄改判，如主文第二項所示。
七、本件事證已臻明確，兩造其餘之攻擊防禦方法及所提證據，
    經審酌後認均無礙判決之結果，爰不予一一論述。
八、據上論結，本件上訴為有理由，依民事訴訟法第450條、第
    85條第1項前段、第78條，判決如主文。
中    華    民    國    98    年    6     月    23    日
                    民事第三庭
                        審判長法  官  林敬修
                              法  官  吳青蓉
                              法  官  張靜女
正本係照原本作成。
如不服本判決，應於收受送達後20日內向本院提出上訴書狀，其
未表明上訴理由者，應於提出上訴後20日內向本院補提理由書狀
（均須按他造當事人之人數附繕本）上訴時應提出委任律師或具
有律師資格之人之委任狀；委任有律師資格者，另應附具律師資
格證書及釋明委任人與受任人有民事訴訟法第466條之1第1項但
書或第2項（詳附註）所定關係之釋明文書影本。
中    華    民    國    98    年    6     月    23    日
                              書記官  蕭麗珍
附註：
民事訴訟法第466條之1（第1項、第2項）：
對於第二審判決上訴，上訴人應委任律師為訴訟代理人。但上訴
人或其他法定代理人具有律師資格者，不在此限。
上訴人之配偶、三親等內之血親、二親等內之姻親，或上訴人為
法人、中央或地方機關時，其所屬專任人員具有律師資格並經法
院認為適當者，亦得為第三審訴訟代理人。

司法院資訊處製作；財團法人民間司法改革基金會備份。
